【裁判字號】    96,訴,18
【裁判日期】    970527
【裁判案由】    給付加油款
【裁判全文】
臺灣嘉義地方法院民事判決                96年度訴字第18號
原      告  慶鴻加油站有限公司
法定代理人  戊○○
訴訟代理人  汪玉蓮律師
複代理人    陳文彬律師
複代理人    甲○○
被      告  丁○○
兼上列一人
訴訟代理人  丙○○    住同上
共      同
訴訟代理人  何永福律師
複代理人    己○○    住嘉義市.
上列當事人間給付加油款事件，於民國97年5 月13日言詞辯論終
結，本院判決如下：
    主      文
被告應連帶給付原告新臺幣柒拾伍萬玖仟伍佰伍拾玖元，及自民
國九十五年十一月二十七日起至清償日止，按週年利率百分之五
計算之利息。
原告其餘之訴駁回。
訴訟費用由被告負擔百分之六十四，餘由原告負擔。
本判決第一項於原告以新臺幣貳拾陸萬元供擔保後，得假執行，
但被告如以新臺幣柒拾伍萬玖仟伍佰伍拾玖元預供擔保，得免為
假執行。
原告其餘假執行之聲請駁回。
    事實及理由
甲、原告主張：(一)原告以經營加油站為業，被告丙○○則以聯結
    車從事運送業務，分別將車牌號碼FQ─899 號之營業曳引車
    靠行於訴外人連嘉通運有限公司、車牌號碼423 ─GN號之營
    業曳引車靠行於訴外人連芳汽車貨運有限公司，而被告因營
    業上需求，為使供油長期穩定及便利性考量，遂與原告口頭
    約定，由原告持續性提供油料，被告之車輛得不定期在原告
    所經營之加油站內加油，金額待日後總結，性質上屬繼續性
    之不定期買賣契約，故自民國91年11月起，被告僱用之司機
    遂駕駛上開車輛，不定期在原告之加油站內加油，其簽帳方
    式乃每次加油後，原告會簽立「加油站簽帳單」，為一式三
    份，各為白色、黃色、粉紅色單據，而粉紅色單據交由被告
    收受，白色及黃色單據則為原告自存，其中黃色單據係為日
    後原告向被告請款之憑藉，後為避免單據遺失、請款麻煩，
    自92年6 月13日起，雙方改以月結方式，僅簽立壹張油摺明
    細表由被告司機簽名，原告以開發票作為請款，然自91年11
    月起至92年7 月底，被告所積欠之加油款合計新臺幣（下同
    ）120 餘萬元未清償，原告使上開油款債權獲得清償，遂以
    被告丙○○、丁○○為連帶債務人，由被告丁○○提供其所
    有土地設定抵押權與原告，以擔保油款債權。嗣被告之司機
    仍持續駕駛上開車輛至原告之加油站內加油，嗣原告開立發
    票向被告請求付款，惟被告仍未為給付，所積欠之加油款迄
    至92年11月底，已累積高達1,855,335 元未清償。(二)被告辯
    稱黃色單據為付款之憑藉，倘已清償完畢，原告遂會將黃色
    單據返還云云。然查兩造92年6 月12日前之簽帳方式係雙方
    簽立「加油站簽帳單」，為一式三份，各為白色、黃色、粉
    紅色單據，白色及黃色單據為原告自存，粉紅色單據則交由
    被告留存，而其中黃色單據乃為請款之憑藉，故原告會將黃
    色單據交付與被告以請求給付加油款，豈料被告竟未付款，
    反辯稱黃色單據為已清償之證明，顯與事實不符，且按舉證
    責任分配法則，被告需就清償乙事負舉證之責任。被告復辯
    以其會計小姐乙○○曾與原告對帳，92年7 月底前之加油款
    俱已清償等情，惟觀諸被告所提出帳目明細表，不乏記載「
    郭老闆支回家、支零用金、聚餐費、電話費、買檳榔、驗車
    」等名目，顯係非與原告之對帳明細表，且明細表上亦無原
    告之簽名，足見對帳清償之說，委不足採。(三)是被告之車輛
    持續在原告加油站加油，所積欠之加油款自91年11月起至92
    年11月止，共累積1,855,335 元未清償，扣除被告以信用卡
    及現金支付之327,000 元，尚餘1,528,335 元未清償，而被
    告主張曾交付訴外人許秀足及家宏砂石行所簽發之支票10張
    以供清償，經核僅有9 張支票兌現，共計34萬元，予以扣除
    後，被告積欠之加油款尚有1,188,335 元未清償，爰依前揭
    繼續性之不定期買賣契約法律關係，請求被告給付加油款。
    (四)本件截至92年8 月2 日設定抵押權時止，被告已承認積欠
    原告120 萬元，另自92年8 月起至92年11月止，被告復積欠
    原告768,776 元，雙方並約定清償期為95年8 月1 日，是本
    件請求權應未罹於時效。退萬步言，被告承認（於95年8 月
    11日之前清償）之行為係屬拋棄時效利益之默示意思表示，
    自不得再以時效完成拒絕給付等語，並聲明：被告應連帶給
    付原告1,188,335 元，及自支付命令送達翌日起至清償日止
    ，按週年利率百分之五計算之利息；願供擔保，請准宣告假
    執行。
乙、被告則以：(一)被告固因營業之需長期至原告設立之加油站加
    油，而原告主張被告共積欠加油款1,855,335 元未清償，即
    至92年6 月12日止欠款為779,751 元，92年6 月13日至同年
    11月止欠款為1,075,584 元云云。然查兩造於92年6 月12日
    前之加油簽帳方式係雙方簽立「加油站簽帳單」，為一式三
    份，有白色、黃色、粉紅色單據，原告持有白色及黃色單據
    ，粉紅色單據則由被告留存，待日後被告清償加油款時，原
    告則會將黃色單據返還與被告收執，以資證明，而非如原告
    所言謂黃色單據係請款之用，是該黃色單據僅為原告保留被
    告尚未付款之憑藉，一旦被告向原告給付加油款，則該黃色
    單據遂由原告返還與被告，換言之，黃色單據由未在原告身
    上或由被告持有中，皆俱代表加油款已清償之事實，故被告
    至92年6 月12日止所積欠之加油款779,751 元，扣除原告已
    自認被告清償之327,000 元，僅剩餘452,751 元，惟該部分
    除應扣除被告持有黃色單據之金額（經匯算共計388,932 元
    ）外，尚須由原告提出黃色單據，以證明被告仍有加油款未
    付之情。又兩造於92年6 、7 月間，被告之會計小姐乙○○
    曾與原告對帳，當時對帳之結果為92年7 月底前之加油款皆
    已清償完畢，然原告復再請求，顯屬無據。(二)關於92年6 月
    13日至同年11月止之加油欠款1,075,584 元部分，被告曾交
    付訴外人許秀足及家宏砂石行所簽發之支票10張與原告，以
    供清償所欠加油款，而前開支票業由原告之法定代理人戊○○提示兌現，共受領34萬元，故應予以扣除，且實際上被告
    已向原告清償40餘萬元，僅剩207,411 元之加油款未付。(三)
    又本件加油款係於91年及92年間所欠，依民法第127 條第8
    款規定，原告之請求權已經罹於時效等語資為抗辯，爰聲明
    ：原告之訴駁回；如受不利判決，願供擔保，請准宣告免為
    假執行。
丙、得心證之理由：
一、原告主張：原告以經營加油站為業，被告丙○○則以聯結車
    從事運送業務，分別將車牌號碼FQ─899 號之營業曳引車靠
    行於訴外人連嘉通運有限公司、車牌號碼423 ─GN號之營業
    曳引車靠行於訴外人連芳汽車貨運有限公司，而被告因營業
    上需求，為使供油長期穩定及便利性考量，遂與原告口頭約
    定，由原告持續性提供油料，被告之車輛得不定期在原告所
    經營之加油站內加油，金額待日後總結，故自91年11月起，
    被告僱用之司機遂駕駛上開車輛，在原告之加油站內加油，
    並於每次加油後，由原告簽立「加油站簽帳單」一式三份，
    各為白色、黃色、粉紅色單據，而粉紅色單據交由被告收受
    ，白色及黃色單據則為原告自存，另自92年6 月13日起，雙
    方改以月結方式，僅簽立一張油摺明細表由被告之司機簽名
    ，原告則開發票請款。然自91年11月起至92年7 月底（除91
    年11月至12月及92年3 月外），被告加油所應付之加油款合
    計120 餘萬元未清償，原告為使上開油款債權獲得清償，乃
    與被告約定由被告為連帶債務人，被告丁○○並提供其所有
    之土地為原告設定抵押權，以擔保油款債權。嗣被告之司機
    仍持續駕駛上開車輛至原告之加油站內加油，迄至92年11月
    底，被告應連帶給付之加油款為1,855,335 元等情，為被告
    所不爭執，堪信為真實。
二、被告抗辯其前已分別清償327,000 元及34萬元（客票部分）
    ，合計667,000 元等情，為原告自認，應為真實。扣除上開
    金額後，為1,188,335 元，被告自認其中207,411 元尚未清
    償，是本件應審究者為其餘980,924 元是否已經清償。且按
    當事人主張有利於己之事實，應負舉證之責任，民事訴訟法
    第277 條前段定有明文。本件被告既抗辯前揭980,924 元已
    經清償，依上開規定，自應就該事實負舉證之責任。經查：
  (一)被告雖辯稱其支付加油款後，原告則將黃色單據交還，作為
    清償之證明云云，但為原告否認。被告自應就黃色單據是作
    為清償證明之事實，負舉證之責。查證人姚柔安（原名乙○○）於本院審理時到場證稱略以：被告丙○○的車輛曾到原
    告的加油站加油，大概10天至15天結一次帳，被告丙○○會
    拿加油的白色單據回來給我核對，核對無誤後，我們會把錢
    拿去給加油站，我自己好像拿去過一、兩次，付款後，原告
    並沒有給我任何單據，至於原告有無給丙○○單據，我不清
    楚等語（見本院卷三第44頁至第45頁），準此證言，並不能
    證明本件黃色單據即為清償之證明。此外，被告復未提出其
    他證據供本院斟酌，則被告之上開抗辯，即非可採。證人姚
    柔安復證稱略以：我沒有親自到原告的加油站去對帳，原告
    也從來沒有到我那裡對過帳，原告的單據都是丙○○帶回來
    給我的等語（見本院卷三第45頁），是被告辯稱姚柔安與原
    告對帳結果，被告僅欠原告207,411元云云，亦非可採。
  (二)被告復辯稱在92年6 月以前之加油款已經付清云云，並以證
    人姚柔安之證言為據。證人姚柔安雖證稱略以：兩造間加油
    款約10天至15天結一次帳，我替丙○○作帳期間是從92年6
    月至9 月，我只記得我替丙○○作帳期間的前兩、三期（96
    年6 月份），都有付款等語（見本院卷三第46頁），準此，
    證人係證稱92年6 月份之前幾期有付款云云，惟查被告於92
    年1 月、2 月、4 月、5 月應付之加油款各為213,528 元、
    111,022 元、171,019 元、201,205 元，除原告自認被告已
    經支付327,000 元外，被告並未舉證證明其餘之加油款亦已
    付清，被告就92年5 月以前之加油款既未付清，怎可能先清
    償92年6 月份之加油款？是證人姚柔安之上開證言，應非可
    採。
  (三)另被告辯稱其曾將1 紙3 、40萬元之支票交由姚柔安前來支
    付加油款或其實際上又已清償40餘萬元云云，惟證人姚柔安
    到場證稱略以我已經忘記丙○○有無拿1 張3 、40萬元之票
    據付油款等語（見本院卷三第46頁），被告復未舉證以實其
    說，則被告之抗辯，亦不能採信。
  (四)綜上，被告既自認尚有加油款207,411 元未為清償，另又不
    能證明其餘980,924 元之加油款已經清償，則原告主張被告
    尚積欠原告加油款1,188,335 元乙節，應為可採。
三、惟按商人、製造人、手工業人所供給之商品及產物之代價請
    求權，因2 年間不行使而消滅，民法第127 條第8 款定有明
    文。本件原告為依公司法成立之私法人，並以經營加油站為
    業，自為前揭規定所指之商人，其提供商品之對價請求權，
    即因2 年間不行使而消滅。是本件應審酌系爭加油款是否或
    在何範圍之請求權已經罹於時效？經查：
  (一)關於截至92年8 月2 日前之加油款部分：被告應付之92年1
    月、2 月、4 月、5 月、6 月、7 月之加油款各為213,528
    元、111,022 元、171,019 元、201,205 元、182,001 元、
    207,784 元，合計1,086,559 元，扣除被告於92年5 月前（
    分次）已經清償之327,000 元（見本院卷二第3 頁），尚有
    759,559 元未為清償。而原告主張被告就此部分加油款已經
    由被告丁○○於92年8 月2 日以其所有之不動產為原告設定
    抵押權為擔保，並約定清償期為95年8 月1 日等情，業據原
    告提出抵押權設定契約書為證（見本院卷一第120 頁），堪
    信為真實。是應認上開759,559 元加油款之清償期為95年8
    月1 日，依民法第128 條前段規定，2 年時效自95年8 月1
    日起算，則原告於95年10月2 日就此部分加油款聲請發支付
    命令，請求給付，自無請求權罹於時效之可言，是被告辯稱
    此部分之請求權已罹於時效，其得拒絕給付云云，並非可採
    。
  (二)關於92年8 月至11月止部分：查被告應付92年8 月至11月之
    各月加油款分別為187,082 元、200,509元、211,233元、
    169,952 元。又為避免請款之麻煩，本件加油款自92年6 月
    13日起以改為月結方式乙節，已經原告自認（見本院卷三第
    33頁）。是則前揭92年8 月至11月各該月之加油款，原告至
    遲於各該月次月之末日即得請求被告給付，依民法第128 條
    前段規定，本件92年8 月、9 月、10月、11月之加油款請求
    權至遲分別自92年9 月30日、92年10月31日、92年11月30日
    、92年12月31日起，因2 年間不行使而消滅，亦即各於94年
    9 月29日、94年10月30日、94年11月29日、94年12月30日罹
    於時效。準此，扣除被告以支票清償之34萬元外，原告就此
    部分剩餘之請求，於95年10月2 日始聲請發支付命令為請求
    ，其請求權已經罹於時效，被告拒絕給付，自屬有據。
四、從而，原告依買賣之法律關係請求被告連帶給付759,559 元
    ，及自支付命令送達之翌日即95年11月27日起至清償日止，
    按週年利率百分之五計算之利息為有理由，應予准許；逾此
    範圍之請求，於法無據，應予駁回。
五、兩造均陳明願供擔保，聲請宣告假執行或免為假執行，就原
    告勝訴部分，核無不合，爰酌定相當擔保金額均予以准許。
    原告其餘之訴既經駁回，其假執行之聲請即失所附麗，應併
    駁回之。
丁、訴訟費用負擔之依據：民事訴訟法第78條。
中    華    民    國    97    年    5     月    27    日
                  民事第一庭  法  官  林望民
以上正本係照原本作成
如對本判決上訴須於判決送達後20日內向本院提出上訴狀
中    華    民    國    97    年    5     月    27    日
                              書記官  陳慶時


司法院資訊處製作；財團法人民間司法改革基金會備份。
